最高法院民事判決　　　　　　　　　　　　　　　九十三年度台上字第二一五五號
　　上　訴　人　亥 ○ ○
　　訴訟代理人　簡 坤 山律師
　　被 上訴 人　申 ○ ○
　　　　　　　　戊 ○ ○
　　　　　　　　庚 ○ ○
　　　　　　　　未 ○ ○
　　　　　　　　己 ○ ○
　　　　　　　　丁○○○
　　　　　　　　甲 ○ ○
　　　　　　　　巳 ○ ○
　　　　　　　　丙 ○ ○
　　　　　　　　乙 ○ ○
　　　　　　　　午 ○ ○
　　　　　　　　戌 ○ ○
　　　　　　　　酉 ○ ○
　　右　一　人
　　法定代理人　黃 賜 榮
　　被 上訴 人　癸○○○
　　　　　　　　丑 ○ ○
　　　　　　　　辛 ○ ○
　　　　　　　　子 ○ ○
　　　　　　　　寅 ○ ○
　　　　　　　　辰 ○ ○
　　　　　　　　卯 ○ ○
　　　　　　　　壬 ○ ○
右當事人間請求拆屋還地事件，上訴人對於中華民國九十三年三月二十三日台灣高等
法院第二審更審判決（九十二年度上更(二)字第九三號），提起上訴，本院判決如下：
    主  文
上訴駁回。
第三審訴訟費用由上訴人負擔。
    理  由
本件上訴人主張：坐落宜蘭縣頭城鎮○○○段一三之一六號土地（下稱系爭土地）為
伊所有，被上訴人丁○○○、甲○○、巳○○、丙○○、乙○○、午○○、戌○○、
酉○○之被繼承人林錫榮及癸○○○、丑○○、辛○○、子○○、寅○○、辰○○、
卯○○、壬○○之被繼承人林朝添暨其餘被上訴人申○○等七人（下稱申○○等七人
）為合建事宜，於民國八十三年三月二十二日與伊訂立協議書，約定由其等各拆除系
爭土地上如原判決複丈成果圖（下稱附圖）所示Ｃ、Ｄ、Ｅ、Ｆ、Ｈ、Ｌ、Ｍ、Ｎ、
Ｏ、Ｐ、Ｑ部分上之建物，交付土地予伊。嗣被上訴人竟不依約履行等情，爰依契約
關係，求為命被上訴人分別將附圖所示系爭土地上之各該建物拆除，交付土地與伊之
判決（上訴人超過上開請求部分，業受敗訴判決確定）。
被上訴人則以：系爭地上物係伊先祖林火碩、林崁額於日據時期興建完成，並由其後
代子孫居住至今，其間歷經多次修建，迄未辦理繼承及分割登記。各該後代子孫，即
均為系爭地上物之所有人。伊僅為部分共有人，未經全體共有人同意簽立系爭協議書
，對其他共有人自不生效力。且伊對系爭地上物亦無處分權能，上訴人訴請伊拆除地
上物，交付土地，為無理由等語，資為抗辯。
原審以：系爭地上物為未辦理保存登記之建物，計編有宜蘭縣頭城鎮○○路一四五、
一四七、一四八號三個門牌（按：八十八年五月三十一日整編為協天路六八六巷七○
、六八、六○號），附圖所示Ｏ區屬一四五號（按上訴人對林朝添就其中坐落一三之
二八號土地上Ｏ部分房屋之請求，前已撤回第三審上訴確定），Ｈ、Ｌ、Ｍ、Ｎ、Ｐ
、Ｑ區為一四七號，Ｃ、Ｄ、Ｅ、Ｆ區為一四八號，各區房屋比鄰相連，除Ｆ區作水
電器材儲藏使用及Ｄ、Ｍ區堆放雜物外，其餘地上物分別供被上訴人住家使用，其使
用情形各如附圖所示「建物使用人姓名欄」所載；而Ｅ、Ｈ、Ｌ、Ｎ、Ｐ、Ｑ各區房
屋均有獨立出入口，Ｃ、Ｆ、Ｈ區則可經由Ｇ區公廳出入等情，為兩造所不爭，復有
勘驗筆錄、複丈成果圖及台灣省建築師公會鑑定報告書（下稱鑑定報告）可憑，足見
系爭房屋係由被上訴人依附圖所示分別由渠等獨立使用。依鑑定報告所載，系爭房屋
主體構造之年代，其中Ｆ、Ｈ區係於民國前興建，Ｃ、Ｅ、Ｌ、Ｎ、Ｏ、Ｐ、Ｑ區則
於（民國）十五年以前興建，其後歷經四十五年、六十年、八十年間陸續整修屋頂、
牆身、橫樑等，始漸次成為現今狀態。參酌被上訴人有關修建、改建過程之陳述，堪
認系爭房屋為被上訴人之祖父輩林火碩、林崁額所興建而原始取得所有權。其後雖經
被上訴人或被上訴人之父母修建及改建，然其整修既非將原建築物全部拆除為重行建
築之新建，且改建或修建乃漸次進行，該修建及改建自未使房屋所有權之同一性喪失
，而無上訴人所稱建物全部或部分滅失情形。是以，上訴人主張系爭房屋經被上訴人
拆除改建，應由被上訴人原始取得現建物所有權云云，為無可採。次依房屋稅條例第
四條第一項、第三項規定，房屋稅之納稅義務人未必即為房屋之所有權人，此可由系
爭一四五號房屋無房屋稅籍，一四七、一四八號房屋，除登載申○○等人為納稅義務
人外，尚有訴外人林健男等八人亦為納稅義務人獲得佐證。可見稅籍登記僅為行政上
課征稅捐之依據，尚難遽憑房屋稅籍資料，作為房屋所有權誰屬之唯一證明，並據以
推認系爭地上物為被上訴人各別所有。至於被上訴人己○○之被繼承人林朝風於八十
二年四月六日死亡，其繼承人間固書立遺產分割協議書，將附圖所示Ｌ、Ｑ（一四七
號房屋）地上物所有權全部由己○○繼承，惟查如鑑定報告所指，Ｌ、Ｑ房屋於（民
國）十五年以前興建，當時林朝風年僅十歲左右，當無獨立興建而取得所有權之可能
，己○○自不能經由繼承關係單獨取得Ｌ、Ｑ房屋所有權。另Ｄ、Ｍ二區，係被上訴
人庚○○、申○○使用舊有構造改建剩餘之材料於六十年間所興建，因使用之舊有材
料屬庚○○、申○○之先祖所有，且無證據證明其加工所增之價值顯逾材料之價值，
依民法第八百十四條規定，亦難認該加工物之所有權屬於加工人即庚○○、申○○所
有而非材料所有人所有。從而，附圖所示Ｃ、Ｄ、Ｅ、Ｆ、Ｈ、Ｌ、Ｍ、Ｎ、Ｏ、Ｐ
、Ｑ地上物，其所有權應屬林火碩、林崁額之全體繼承人公同共有。因房屋之拆除，
為事實上之處分行為，對未經辦理所有權第一次登記之建物，提起拆屋還地之訴，應
以對房屋有拆除權能之人為被告，並不以所有權人為限，尚包括有事實上處分權之人
在內。而就被上訴人各自占有系爭地上物為使用、管理之行為，既難認渠等對各該占
有部分之地上物即有事實上之處分權，且查系爭土地之地上權人除被上訴人外，尚有
訴外人林阿傳等多人先後於五十四年、五十六年、八十二年間為地上權繼承登記，亦
無從認定其他繼承人已將系爭地上物之事實上處分權讓與被上訴人。不能因系爭房屋
目前係由申○○等七人或其他繼承人分別獨立住居使用，部分為系爭房屋稅之納稅義
務人，而對共有物有使用、管理行為，並自居於地上物處分權人之地位與上訴人簽立
協議書，即據此認為其等對系爭房屋有事實上之處分權。上訴人未就申○○等七人取
得處分權之原因及事實舉證證明，其主張申○○等七人為系爭房屋之事實上處分權人
自無足採。其本於協議書之約定，請求僅為系爭房屋之部分共有人，對各自占有之房
屋尚無事實上處分權之被上訴人，各自拆附圖所示Ｏ區房屋面積一七．八二平方公尺
外之Ｃ、Ｄ、Ｅ、Ｆ、Ｈ、Ｌ、Ｍ、Ｎ、Ｏ、Ｐ、Ｑ部分房屋，交付（返還）土地予
伊，為無理由。乃就上開部分，廢棄第一審所為上訴人勝訴之判決，改判駁回其訴。
經核於法洵無違誤。上訴論旨猶執前詞，指摘原審採證、認事之職權行使暨原判決贅
述理由為不當，求予廢棄，非有理由。
據上論結，本件上訴為無理由。依民事訴訟法第四百八十一條、第四百四十九條第一
項、第七十八條，判決如主文。
中　　　華　　　民　　　國　　九十三　　年　　　十　　　月　　二十一　　日
                              最高法院民事第五庭
                                  審判長法官  蘇　茂　秋
                                        法官  蘇　達　志
                                        法官  陳　碧　玉
                                        法官  沈　方　維
                                        法官  劉　福　聲
      右正本證明與原本無異
 　　　　　                              　　　書  記  官
中　　　華　　　民　　　國　　九十三　　年　　 十一 　　月　　　五　　　日
                                                                        Ａ
